臺灣基隆地方法院民事判決  
111年度簡上字第26號
上  訴  人  隆進電子材料行即張雪華

訴訟代理人  彭傑義律師
被上訴人    邱益興  
訴訟代理人  崔駿武律師
複代理人    陳玉心律師
訴訟代理人  楊承叡律師
上列當事人間請求給付票款事件，上訴人對於民國111年2月9日
本院109年度基簡字第1292號第一審判決提起上訴，本院於民國1
11年8月8日言詞辯論終結，判決如下：
    主  文
上訴駁回。
第二審訴訟費用由上訴人負擔。
    事實及理由
一、按第二審判決書內應記載之事實，得引用第一審判決。當事
    人提出新攻擊或防禦方法者，應併記載之。判決書內應記載
    之理由，如第二審關於攻擊或防禦方法之意見及法律上之意
    見與第一審判決相同者，得引用之；如有不同者，應另行記
    載。關於當事人提出新攻擊或防禦方法之意見，應併記載之
    ，民事訴訟法第454條定有明文，上開規定於簡易訴訟程序
    之上訴，依同法第436條之1第3項規定，亦準用之。
二、原審審酌兩造提出之攻擊防禦方法並調查相關證據後，判決
    上訴人應給付被上訴人新臺幣（下同）170萬元及利息（如
    原審判決主文第一項所示），並宣告假執行及免為假執行。
    上訴人不服，提起上訴。
三、上訴人之陳述除與原判決記載相同者，茲引用之外，補陳略
    以：
　㈠原審判決認定被上訴人並非無對價取得如原審判決附表所示
    之支票（下稱系爭支票），容有誤會：
　　原審判決認上訴人提出訴外人張淑華之女匯款至被上訴人帳
    號達31,143,800元之期間與系爭支票發票日不重疊，能否認
    張淑華在系爭支票發票日期間並無向原告借款之需求，亦有
    可疑。然查：
　⒈被上訴人於另案刑案109年7月3日臺灣基隆地方檢察署偵查陳
    稱：「（被告即訴外人張淑華之前有無向你借款或借支票使
    用過?有無按時還款或自銀行將票款存入銀行帳戶供執票人
    兌現過?）沒有。在108年4月之前被告並未向我借款或借票
    使用過。」等語。可知張淑華於108年4月前並無向被上訴人
    借貸款項，可見張淑華於107年11月12日至108年5月2日間匯
    款31,143,800元予被上訴人之性質並非償還借款。又張淑華
    與被上訴人並非至親，張淑華匯款31,143,800元予被上訴人
    之性質更非贈與。顯見上述匯款31,143,800元係張淑華借貸
    予被上訴人之借貸款項。
　⒉被上訴人固分別於108年5月23日、108年6月10日、108年6月1
    3日、108年6月14日、108年6月18日及108年6月21日、108年
    6月28日、108年7月1日、108年7月4日分別匯款33萬元、50
    萬元、20萬元、30萬元、50萬元、30萬元、10萬元、10萬元
    、6萬元、34萬元至上訴人之帳戶。然被上訴人匯款之原因
    係在於償還上開積欠張淑華31,143,800元之借款。否則張淑
    華豈有不向被上訴人索取借款，反而向被上訴人借貸款項之
    理。原審判決未審酌張淑華匯款31,143,800元予被上訴人之
    性質，逕認被上訴人匯款至上訴人帳戶之金額係張淑華向被
    上訴人之借款，容有誤會。
　⒊此外，張淑華使用女兒之國泰世華銀行帳戶另自108年1月21
    日至108年2月25日，12次匯款共計1,224萬元至被上訴人彰
    化銀行帳戶，是張淑華共計匯款43,383,800元至被上訴人彰
    化銀行帳戶，可證明張淑華於108年5月2日前至少有現金4,0
    00元萬元以上之資力，無須向被上訴人借票，且依被上訴人
    前揭偵查中之陳述等，更證張淑華未曾向被上訴人借票使用
    。且向被上訴人借票使用之人並非張淑華。上開43,383,800
    元非償還借款亦非贈與，應係張淑華借貸予被上訴人。
　㈡縱依原審判決認定張淑華有積欠上訴人相當金額，然原審判
    決認定尚餘2,335,000元之債務，容有錯誤：
　　原審判決以被上訴人與張淑華間之借據（下稱系爭借據）上
    記載3,745,000元，扣除還款565,000元、8萬元、12萬元、5
    萬元、595,000元，總計141萬元，尚餘2,335,000元。從而
    被上訴人主張張淑華交付系爭支票作為部分清償，難認虛捏
    ，惟查：
  ⒈縱認張淑華有向被上訴人借貸，惟張淑華於107年11月12日至
    108年5月2日間已貸予被上訴人43,383,800元，兩相抵銷之
    下，被上訴人對於張淑華並無任何債權存在。
　⒉縱認張淑華有向被上訴人借貸，且不適用抵銷，惟張淑華亦
    已清償債務完畢。系爭借據有記載「尚未核對正確金額」，
    顯然張淑華是否有積欠被上訴人債務，仍待計算。本件被上
    訴人雖主張張淑華向其借貸3,745,000元，然借據所載之金
    額與事實不符，應以實際有交付之金錢為準。被上訴人僅匯
    款273萬元至上訴人帳戶，張淑華對於273萬元以外之金額，
    就被上訴人是否有交付之事實有所爭執，應由被上訴人負舉
    證責任。而張淑華已償還被上訴人276萬元，即：⑴借據上記
    載之還款金額141萬元。⑵張淑華母親代為清償之30萬元。⑶
    依被上訴人之原審民事準備㈣狀第2頁第9至15行記載「承上
    ，訴外人張淑華為清償訴外人張淑華所提供之上開作為清償
    的支票中，除提供系爭6張支票外，另有提供被證五所示5張
    支票，即㈠票號KG0000000、金額15萬元。㈡票號KG0000000、
    金額15萬元。㈢票號KG0000000、金額20萬元。㈣票號KG00000
    00、金額20萬元。㈤票號KG0000000、金額25萬元。而訴外人
    張淑華所供之上開作為清償的支票中，僅被證五的5張支票
    有兌現」，可知被上訴人於書狀承認張淑華有以支票清償95
    萬元之事實。⑷張淑華於知悉判決後，又於家中找到108年6
    月25日匯款10萬元予被上訴人之跨行匯款回條聯。是張淑華
    已償還276萬元（計算式：141萬元＋30萬元＋95萬元＋10萬元＝
    276萬元)。已超過實際貸予金額273萬元。
　㈢被上訴人不得向上訴人主張票據債權： 
　　張淑華係自上訴人處無對價取得系爭支票，對於上訴人無任
    何權利。如被上訴人並無對價自張淑華處取得系爭支票，自
    應繼受張淑華權利之瑕疵。被上訴人借貸273萬元予張淑華
    ，而張淑華已返還276萬元予被上訴人，被上訴人與張淑華
    間經核算後已無債權債務關係，被上訴人取得系爭支票自屬
    無對價取得，不得享有優於張淑華之權利，故不得向上訴人
    主張票據權利。
　㈣上訴聲明：
　⒈原判決廢棄。
　⒉被上訴人在第一審之訴及假執行之聲請均駁回。
　⒊訴訟費用均由被上訴人負擔。
四、被上訴人陳述除與原判決記載相同者，茲引用之外，補陳略
    以：
　㈠上訴人上訴理由主張依據刑事偵查庭之筆錄，可知被上訴人
    在108年4月前均無借款以及借票與張淑華云云，並非事實，
    不足採信：系爭刑事偵查庭筆錄記載上固記載有：「（被告
    之前有無向你借款或借支票使用過?有無按時還款或自銀行
    將票款存入銀行帳戶供執票人兌現過?)沒有。在108年4月之
    前被告並未向我借款或借票使用過」等語，然而緊接著檢察
    官此問題之下一個問題為：「你借支票給被告使用之前，有
    無清查過被告債信資訊?」，顯然是檢察官就被上訴人於回
    答該問題「有借票」一事接著提問，參照該頁筆錄之告訴代
    理人告訴意旨亦記載有：「被告（即張淑華）於民國108年4
    月開始向告訴人（即被上訴人）借用支票（共35張…），借
    票後從同年5月開始陸續接到退票通知…」等語，足證108年4
    月前被上訴人確實有借票給張淑華之事實。系爭刑事偵查庭
    筆錄係贅載「或借票使用過」字樣，故系爭刑事偵查庭筆錄
    ，並無法作為上訴人抗辯被上訴人108年4月前並無借票予張
    淑華之事實，進而上訴人主張107年11月12日至108年5月2日
    間匯款予被上訴人31,143,800元，乃張淑華另外借款與被上
    訴人，並非償還被上訴人本件系爭借款或償還所謂借票之票
    款云云，並非事實。
　㈡張淑華自108年初起陸續向被上訴人多次借款，張淑華向被上
    訴人借款共計372萬元以及一張發票人為寶仕國際貿易有限
    公司支票之利息補貼款25,000元，合計3,745,000元，此參
    張淑華親簽之系爭借據可稽。而張淑華清償上開部分借款之
    方式：
　⒈張淑華經被上訴人之催討，遂先交付7張發票人為上訴人之支
    票給被上訴人（7張支票中，包含本件系爭支票，面額共170
    萬元，以及另1張支票面額為30萬元之支票，金額共計200萬
    元），作為清償部分借款。被上訴人進而以該7張支票交付
    予被上訴人之上游廠商楊金湖，作為被上訴人生意上支付楊
    金湖之貨款。
　⒉張淑華嗣後告知被上訴人其所交付之7張上訴人為發票人之支
    票，恐將無法兌現。被上訴人為維持生意上之信用，即先籌
    錢給付楊金湖而換回該7張支票。後張淑華之母親出面代張
    淑華清償被上訴人30萬元借款，被上訴人將其中1張30萬元
    支票交還張淑華之母親，其餘被上訴人持有之6張支票即系
    爭支票，經被上訴人多次向張淑華催討清償借款未果後，被
    上訴人始於109年1、2月間將系爭支票提示，但卻均不獲兌
    現。
　⒊依據張淑華親簽之108年10月10日借據，記載有「張淑華入款
    」，張淑華陸續還款之金額共141萬元。
　⒋至於上訴人主張張淑華另有提供原審卷被證五所示5張支票共
    計95萬元，及上證2之108年6月25日匯款10萬元云云，被上
    訴人於原審固不否認此5張票據，面額共計95萬元有兌現一
    事，但該95萬元並非作為清償借款3,745,000元，且被上訴
    人亦否認上證2之108年6月25日匯款10萬元是作為清償系爭
    借款之用。蓋若是都是清償系爭借款，上訴人或張淑華何以
    在清償該95萬元、10萬元，合計105萬元之借款後未向被上
    訴人取回擔保之部分票據？此參照張淑華之母親出面代張淑
    華清償被上訴人30萬元借款後，被上訴人將其中1張30萬元
    支票正本交還張淑華之母親亦明。況上開5張支票發票日及
    上證2匯款日，都是在108年6、7月間，時間早於張淑華108
    年10月10日所簽立之收據，兩者時間亦相距不遠，而依常情
    ，此共計105萬元金額非小，斷無張淑華不會在該借據上記
    明以支票清償95萬元、以匯款方式清償10萬元之理。然而借
    據上均無此記載，是以張淑華之舉，已顯示違反已清償借款
    之常情，足以證明上開95萬元、10萬元均非作為清償系爭借
    款之用，上訴人上開主張並非事實，不足採信。
　㈢原審卷原證3之10筆匯款金額應予更正為共計273萬元，然而
    此僅說明及證明系爭借款金額其中有273萬元是以匯款方式
    交付張淑華。況參照系爭借據，由借款人即張淑華於108年1
    0月10日所親自簽具向被上訴人借款總金額為364萬元加上8
    萬元、25,000元，共計3,745,000元，並蓋有張淑華之指印
    ，足以證明張淑華對於向被上訴人借款3,745,000元乙節並
    無爭執。即便扣除借據上張淑華所書寫各還款之金額共計14
    1萬元後，未清償金額仍高於系爭支票所擔保之借款金額。
　㈣被上訴人先前向鈞院表示因上訴人提出上證1有關被上訴人與
    張淑華間詐欺案件之系爭刑事偵查庭筆錄，主張張淑華於10
    8年4月之前沒有向被上訴人借票過，張淑華107年11月12日
    至108年5月2日匯款給被上訴人31,143,800元乃是張淑華借
    貸與被上訴人云云，被上訴人否認之。
　㈤上訴人抗辯108年4月前，張淑華均無向被上訴人借款及借票
    ，甚至有借款31,143,800元給被上訴人云云，均非事實，從
    而原審卷原證4之張淑華有以女兒何怡臻帳戶於108年3月5日
    至108年3月15日間有匯款563萬元至被上訴人彰化銀行帳戶
    之事實，縱然屬實，實係當時張淑華向被上訴人借支票使用
    （原審卷原證4支票上關於票面金額、發票金額均為張淑華
    之字跡），與系爭借款分屬二事，毫無關聯。另原審卷原證
    7顯示張淑華向被上訴人借票開出去之支票金額高達5,305萬
    ，遠高於原審卷被證6何怡臻帳戶匯入被上訴人彰化銀行帳
    戶用以支付票款之金額30,849,000元（匯款之31,143,800元
    應扣除被證6之5筆互助會會錢294,800元）而未清償，此借
    票未清償之金額更與系爭借款無關。是以上訴人抗辯張淑華
    已經清償31,143,800元，實則與系爭借款完全無關，其抗辯
    自屬無理。
　㈥聲明：⒈上訴駁回。⒉第一、二審訴訟費用由上訴人負擔。
五、本件判決應記載之事實及理由，經本院審理結果，認關於應
    記載之事實，及關於兩造攻擊防禦方法之意見及法律上之意
    見，均與第一審判決相同，茲引用之，不予贅述。
六、上訴意旨雖以：張淑華未向被上訴人借款或借票，張淑華於
    107年11月12日至108年5月2日間已匯款貸予被上訴人43,383
    ,800元，是張淑華並無向被上訴人借款；縱認張淑華向上訴
    人借款，亦已清償完畢等情。經查：
　㈠被上訴人主張其係自張淑華取得系爭支票等情，上訴人就客
    觀上確係張淑華將系爭支票交付原告之事實並不爭執（僅爭
    執張淑華係代上訴人轉交予被上訴人），應可認定系爭支票
    確係由張淑華交付被上訴人。再參以張淑華於108年10月10
    日簽立系爭借據，其真正為兩造所無爭執，復由張淑華在上
    開偵查案件之陳述及兩造於本件中所提出之各項涉及張淑華
    （或其女）之票據、匯款紀錄等，可見張淑華具有相當之社
    會經驗與交易常識。則張淑華如非確有積欠被上訴人相當之
    金額，當無任意在該借據上簽名之可能。則被上訴人主張張
    淑華積欠上訴人款項，而交付系爭票據供為清償之用等情，
    已屬可信。
  ㈡上訴人主張：被上訴人於上開刑事案件檢察事務官詢問時陳
    述：「（被告〈張淑華〉之前有無向你借款或借支票使用過？
    …）沒有，在108年4月之前被告並未向我借款或借票使用過
    。」等語，雖有詢問筆錄可稽（原審卷第242頁，詢問時間
    為109年7月間）。上訴人據此主張匯款43,383,800元予被上
    訴人均為借款，張淑華並未向被上訴人借款或借票云云。惟
    查，被上訴人嗣於109年9月間檢察事務官詢問時亦陳稱：「
    （被告張淑華有無攤還所借款項？共攤還多少款項？）108
    年3月之前所借票據，都有按期攤還，108年3月份簽發支票
    ，被告都沒有攤還。」等語（原審卷第284頁）；同日被上
    訴人之配偶於檢察事務官詢問時陳稱：「（被告張淑華於10
    8年3月起有無向告訴人邱益興借票使用？作何用途？共借多
    少票據？總金額？）被告跟告訴人說…，要資金周轉，我就
    簽發告訴人所有…支票約3、40張支票給被告…108年4月被告
    有按期攤還，我就繼續開票給被告，但到了5月份，被告就
    開始跳票…」等語（原審卷第286頁）。是以，被上訴人雖曾
    於偵查中稱：108年4月以前張淑華沒有向其借款或借票使用
    過等語，惟其陳述是否精確無誤，即非無疑，尚無從憑以遽
    認張淑華於108年4月以前未曾向被上訴人借款或借票。
　㈢再者，上訴人主張匯款43,383,800元予被上訴人等情，縱使
    屬實，惟匯款之原因多端，上訴人以該等匯款係上訴人借款
    予被上訴人云云，並未提出確切證據以資證明，自難逕予採
    認。是上訴人據以主張張淑華無需向被上訴人借票或借款，
    或據以主張張淑華對於被上訴人之借款已經清償完畢云云，
    均無可取。
  ㈣且上訴人主張匯款43,383,800元予被上訴人之期間係107年11
    月12日至108年5月2日，與系爭支票簽發之發票日（詳見原
    審判決附表發票日欄）並不重疊，且上訴人既未能證明該等
    匯款之原因為何，則亦無從憑此認定被上訴人主張張淑華向
    其借款而以系爭支票還款等情為不實。
  ㈤況按票據乃文義證券及無因證券，票據上之權利義務悉依票
    上所載文義定之，與其基礎之原因關係各自獨立，票據上權
    利之行使不以其原因關係存在為前提。執票人行使票據上權
    利時，就其基礎之原因關係確係有效存在不負舉證責任。且
    若票據債務人以自己與執票人間所存抗辯之事由對抗執票人
    ，依票據法第13條規定觀之雖非法所不許，仍應先由票據債
    務人就該抗辯事由之基礎原因關係負舉證之責任。是以，本
    件被上訴人就票據基礎原因關係本不負舉證之責，而應由上
    訴人就所主張「系爭支票係被上訴人向上訴人借票」一事舉
    證以資證明。而被上訴人就其所主張之票據原因關係為張淑
    華向其借款一節，既已提出相當之證據，反觀上訴人則未能
    提出確切證據證明自己所主張之票據原因關係，並證明兩造
    為系爭支票之直接前後手。則上訴人僅對於被上訴人所主張
    之原因關係及所提出之證據加以否認及質疑，亦從據為有利
    上訴人之認定。
  ㈥關於張淑華借款之金額，上訴人主張被上訴人僅匯款273萬元
    （匯款單據為原證3，原審卷第129至137頁），是張淑華向
    被上訴人借款金額僅273萬元云云。經查：上訴人主張被上
    訴人匯款金額為273萬元等情，為被上訴人所無爭執（被上
    訴人以：於原審主張匯款327萬元為計算錯誤，見被上訴人
    民事陳報暨答辯㈡狀第1、2頁），惟觀之張淑華於108年10月
    10日簽立系爭借據，內載：茲因本人張淑華向邱益興借款現
    金總計新台幣參佰陸拾肆萬元整、捌萬元正、貳萬伍仟正，
    恐空口無憑，特立此據」等語，所載借款金額合計為3,745,
    000元。而張淑華係具有相當之社會經驗與交易常識，業如
    前述，則張淑華就借據上之借款金額，若非與實情相符或大
    致符合，當無可能任意在系爭借據簽名，堪認被上訴人主張
    張淑華借款金額為3,745,000元為可採。被上訴人主張借款
    金額僅273萬元云云，難以採認。至於系爭借據雖記載：「
    尚未核對正確金額」等文字，然若雙方並無幾近於該金額之
    債權債務關係，又何有特意書寫系爭借據之必要？毋寧該等
    文字之存在，不過是說明被上訴人與張淑華間之債務就某一
    位數以下之具體數字並未仔細清算，僅取其概數而已。縱認
    系爭借據所書並非精確之金額，但與確切數字亦當所差不遠
    ；如若被上訴人與張淑華間幾近已無債權債務關係，或其真
    實之借貸金額與借據上所寫數字相去甚遠，依張淑華之年齡
    與智識經驗，又焉有可能書立系爭借據？是以，尚無從因系
    爭借據記載「尚未核對正確金額」等文字，而認張淑華並未
    積欠被上訴人債務，或認張淑華積欠之債務遠不及3,745,00
    0元而得於本件訴訟為有利於上訴人之認定。
　㈦再依系爭借據記載，訴外人張淑華先後償還之金額合計則為1
    ,410,000元，兩相扣減，尚餘2,335,000元之債務。縱再扣
    除張淑華母親代為清償之30萬元，仍餘2,033,500元之債務
    ，而超過系爭支票支票面金額。
　㈧上訴人主張被證五（原審卷第409至423頁）之支票（金額合
    計95萬元）亦為清償張淑華之借款等情，為被上訴人所否認
    。上訴人雖以：被上訴人於原審110年12月29日民事準備㈣狀
    記載該95萬元支票是張淑華提供清償借款等情。惟上訴人於
    原審110年12月20日民事辯論意旨狀，就被證五之支票，係
    主張【上訴人簽發系爭票據借予被上訴人使用前，曾簽發被
    證五之支票，讓被上訴人支付被上訴人上游廠商楊金湖之貨
    款】（原審卷第391頁），則上訴人就被證五之支票，本來
    並非主張【張淑華用以清償借款】，而係主張【上訴人將該
    等支票借予被上訴人】。而被上訴人亦係針對【被證五之支
    票是否上訴人借票予被上訴人一事加以否認】（被上訴人原
    審110年12月29日民事準備㈣狀記載：「…僅被證五的5張支票
    有兌現…被告主張被證五號的5張支票為原告向伊借票云云，
    並非事實」等語，見原審卷第508頁），是被上訴人於書狀
    所載上開關於被證五支票係張淑華提供清償等節，難認係對
    於上訴人主張之事實為自認。而觀之上訴人關於被證五支票
    用途之主張前後不一而有歧異，上訴人改而主張被證五支票
    係張淑華用以清償借款後，被上訴人已予否認，並觀之被證
    五支票之發票日及提示日均在108年6月及7月間，其時間在
    張淑華簽立系爭借據之前，且被證五支票票面金額非微，惟
    系爭借據並無有關系爭支票之特別註記，綜合上情，被上訴
    人主張被證五之支票並非用以清償張淑華系爭借據所載之3,
    745,000元等情借款等情，尚非無憑。此外，上訴人並未就
    所主張被證五支票係用以清償張淑華借款一事，提出確切證
    據以實其說，其此部分主張難以採認。
　㈨上訴人另主張於108年6月25日匯款10萬元清償等情，提出108
    年基隆市第二信用合作社跨行匯款回條聯為證，被上訴人對
    於確有收受此筆款項並無爭執，惟否認係用以清償借款。衡
    之給付金錢之原因多端，被上訴人既否認此筆款項係用以清
    償借款，仍應由上訴人就此有利於己之事實舉證以實其說，
    而上訴人就此並未就此提出證據證明，其此部分之主張亦難
    採認。
　㈩綜上，被上訴人主張張淑華就系爭借據之借款已經清償完畢
    云云，無從採認，且系爭支票（票面金額總計為1,700,000
    元）仍未足債務餘額，亦堪認定。則上訴人以張淑華對於被
    上訴人之「273萬元債務」業已清償完畢，被上訴人與張淑
    華間已無債權債務關係，被上訴人係無對價取得系爭票據而
    不得享有優於張淑華之權利，故不得向上訴人主張票據權利
    云云，亦同屬無理由。
七、綜上所述，被上訴人依票據之法律關係請求發票人即上訴人
    給付票款1,700,000元，及各自提示日起至清償日止，均按
    週年利率6%計算之利息，為有理由，應予准許。原審判命上
    訴人如數給付，核無違誤。上訴意旨指摘原判決不當，求予
    廢棄改判，為無理由，應駁回上訴。
八、第二審訴訟費用由敗訴之上訴人負擔。
九、本件事證已臻明確，兩造其餘主張舉證及攻擊防禦方法，核
    與判決結論無涉或無違，爰不一一論述，上訴人調查證據之
    聲請亦核無必要，附此指明。
十、據上論結，本件上訴為無理由，依民事訴訟法第436條之1第
    3項、第449條第1項、第78條，判決如主文。 
中　　華　　民　　國　　111 　年　　8 　　月　　29　　日
                  民事庭審判長法  官  黃梅淑
                              法  官  徐世禎
  　　　　　　　　　　　　　　法  官  高偉文
以上正本係照原本作成。
本件判決不得上訴。
中　　華　　民　　國　　111 　年　　8 　　月　　29　　日
                              書記官 王靜敏